臺灣高等法院高雄分院刑事判決　　　　　　　　　　　九十三年度上訴字第九八號
　　上訴人即
　　自 訴 人　甲○○
　　被　　告　乙○○
　　選任辯護人　王家鈺
右上訴人因自訴被告偽造文書等案件，不服台灣高雄地方法院九十一年度自字第五三
八號中華民國九十二年十二月十五日第一審判決，提起上訴，本院判決如左：
    主  文
上訴駁回。
    理  由
一、自訴意旨略以：自訴人甲○○為清償其所有坐落屏東縣麟洛鄉○○段地號一四六
    二之二０號土地及其上房屋（下稱上開房地）之銀行貸款，擬將上開房地出售，
    被告乙○○知悉此事後，竟意圖不法之所有，於民國八十八年底向自訴人偽稱若
    將上開房地交由其代為處理，出售所得在清償銀行貸款後，應尚有小部分結餘款
    等語，自訴人乃不疑有詐，將上開房地之所有權狀及印鑑交付被告，以便辦理出
    售及清償銀行貸款事宜，之後自訴人多次向被告詢問處理結果，被告均以家中有
    事為由，推說尚未完成房地買賣及清償銀行貸款之事。嗣八十九年二月間，自訴
    人接到貸款銀行合作金庫銀行（下稱合作金庫）之催款通知後，前往查明，發現
    上開房地早已於八十九年一月三日過戶予第三人周財產，而自訴人在合作金庫之
    貸款卻未清償，亦未變更由買受人或第三人承擔，且上開房地上增加一筆以被告
    為權利人，擔保金額新臺幣（下同）四十五萬元之第二順位最高限額抵押權，自
    訴人始知受騙，認被告觸犯刑法第二百十條偽造私文書罪嫌、同法第二百十四條
    使公務員登載不實罪嫌、同法第三百三十九條第一項詐欺取財罪嫌及同法第三百
    四十二條背信罪嫌云云。
二、自訴意旨認被告乙○○涉有前揭之罪嫌，係以其姊易大蘋之指訴、證人即其姊易
    大蓉之證述，且有辦理上開房地所有權移轉登記予周財產及設定抵押權登記予被
    告之土地登記申請書暨附繳證件、土地及建物登記謄本、地籍異動索引資料等附
    卷為其論據。訊據被告乙○○否認前揭犯行，辯稱：本件陳麗華向法院標得上開
    房地後，找易大蓉、易大蘋姊妹作人頭，以二人弟弟甲○○名義辦理過戶，易大
    蓉經陳麗華及代書孫偉光之介紹，委託被告以上開房地向合作金庫辦理貸款，嗣
    因易大蓉姊弟無力繳納貸款，易大蓉又委託被告將上開房地轉手，另由承受人向
    銀行貸款，以清償原貸款，並由易大蘋交付所需證件，被告並未保證一定可清償
    貸款，後來經由林明雄之介紹，找到林明雄所任職之威遠電機有限公司（下稱威
    遠公司）欲由負責人即董事周財產出面承受上開房地，並向慶豐商業銀行（下稱
    慶豐銀行）辦理貸款，當時並不知道周財產為人頭，認為公司資力應該很好，且
    向銀行徵信結果，周財產亦無退票紀錄，將上開房地辦理過戶給周財產後，因威
    遠公司營運不善，致無銀行業者願意承貸，被告通知易大蓉將所有權移轉登記回
    復原狀，但遭易大蓉以不願增加費用拒絕，又因易大蓉曾向被告借款一萬五千元
    ，且積欠被告辦理過戶之代墊費用三萬八千二百八十五元，合計五萬三千二百八
    十五元未清償，經威遠公司及易大蓉之同意，設定抵押權保障雙方債權，被告在
    電話中與易大蓉協商時，林明雄亦在被告身旁等語。
三、按犯罪事實應依證據認定之，無證據不得認定犯罪事實；又不能證明被告犯罪者
    ，應諭知無罪之判決，刑事訴訟法第一百五十四條第二項、第三百零一條第一項
    分別定有明文。且認定不利於被告之事實，須依積極證據，苟積極證據不足為不
    利於被告事實之認定，即應為有利於被告之認定，更不必有何有利之證據（最高
    法院三十年上字第八一六號判例參照）。再事實之認定，應憑證據，如未能發現
    相當證據，或證據不足以證明，自不能以推測或擬制之方法，以為裁判之基礎（
    最高法院四十年臺上字第八六號判例參照）。刑事訴訟上證明之資料，無論其為
    直接或間接證據，均須達於通常一般之人均不致有所懷疑，而得確信其為真實之
    程度，始得據為有罪之認定，若其關於被告是否犯罪之證明未能達此程度，而有
    合理懷疑之存在，致使無從形成有罪之確信，根據「罪證有疑，利於被告」之證
    據法則，即不得遽為不利被告之認定（最高法院七十六年度臺上字第四九八六號
    判例參照）。
四、經查：
  (一)上開房地經從事房地產買賣業者陳麗華委由金主施錦玟於八十八年七月十六日出
    資向法院標購取得後，易大蓉、易大蘋姊妹經其弟甲○○同意，以甲○○名義向
    陳麗華購買上開房地，並於同年八月二十四日過戶予甲○○，易大蓉再經由陳麗
    華及代書孫偉光之介紹，委託擔任代書之被告以上開房地向合作金庫申請二百三
    十萬元之貸款，而設定最高限額二百七十六萬元之抵押權予合作金庫，貸款所得
    歸陳麗華及施錦玟二人所有（以代支付價金），嗣因易大蓉姊弟三人無力繳納貸
    款，易大蓉乃委託被告代為尋覓買主，將上開房地過戶他人以清償貸款，並由易
    大蘋將所有權狀及印鑑證明等資料交由被告辦理過戶手續等情，業經自訴人甲○
    ○、原審自訴代理人易大蘋陳述（見原審卷(一)第二六、二七、九二、九三、九六
    頁、原審卷(二)第二０三、二一一至二一四、二六五、二六六、三一五、三一六頁
    ）及被告供述在卷，核與證人易大蓉、陳麗華、施錦玟、孫偉光等人證述（見原
    審卷(一)第九三、九四頁、原審卷(二)第二０四至二一一、二六一至二六五頁）之情
    節相符，並有上開房地所有權移轉登記予甲○○之土地登記申請書暨附繳證件、
    土地及建物登記謄本、合作金庫出具之甲○○貸款申請書、借據、放款帳務序時
    紀錄明細表等各一份附卷可稽，應堪認定。至易大蘋嗣後改稱：上開房地係由全
    家人合資購買後贈與甲○○云云，及易大蘋嗣後改稱：上開房地係甲○○向其借
    錢所購買云云，均與甲○○陳稱：我只有出名，實際的買賣都是我姊姊處理等語
    顯然不符，尚非可採。自訴人甲○○於本院審理期日經被告選任辯護人質問，改
    稱有出資，均由其姊處理，純然不知出資多寡云云，亦非可信。另被告及辯護意
    旨所辯易大蘋、易大蓉購買上開房地有無實際出資一節，經核與本案並無必然關
    聯性，自毋庸論述。
  (二)威遠公司因有購買不動產向銀行貸款之需求，而該公司實際負責人呂哲明信用不
    佳，乃經由員工林明雄找到周財產同意擔任人頭董事，為該公司出名購買不動產
    及辦理貸款等事宜，被告經由林明雄之介紹，得知威遠公司欲以周財產名義購買
    不動產，乃與威遠公司談妥該公司購買上開房地事先無需給付買賣價金，過戶後
    再以周財產名義向慶豐銀行貸款，用以清償甲○○在合作金庫之貸款，被告因而
    於八十八年十二月三十日，持易大蘋及林明雄所交付之相關證件，向屏東縣屏東
    地政事務所申請辦理將上開房地之所有權移轉登記予周財產，並於八十九年一月
    三日完成登記，又經被告向慶豐銀行徵信結果，周財產雖無退票紀錄，但因威遠
    公司營運不善，致被告以周財產名義向銀行申請貸款，均無業者願意承貸，而未
    能清償甲○○名下之貸款等情，亦經被告供述在卷，核與證人林明雄、周財產證
    述之情節相符，並有辦理上開房地所有權移轉登記予周財產之土地登記申請書暨
    附繳證件、經濟部公司執照、高雄市政府營利事業登記證、變更登記事項卡、慶
    豐銀行貸款申請書、支票存款戶票據徵信開戶查詢申請單、周財產印鑑章之印文
    等在卷足憑，足堪認定。自訴代理人陳三兒律師於本院審理時要求再詰問林明雄
    ，經本院傳訊無著，嗣改詢問被告而捨棄傳訊林明雄，但經詢問被告結果，仍與
    原審所述無異，了無新意，自不能為有利於自訴人之認定。證人周財產於九十三
    年五月四日本院審理時稱：「我務農並任板模工，作散工，雇主要我拿身分證、
    印章要報所得稅，嗣威遠公司沒有繳稅，國稅局通知我，說我如果不繳就不能出
    國，這時才知道我被充當人頭，向慶豐商業銀行貸款資料是一年輕人要我簽的，
    說是要報所得稅，不是說要向銀行貸款，從未出面買賣房地產，也未見過被告及
    易大蓉。」等語。益徵周財產，純係威遠公司之人頭。
  (三)兩造間之債權債務糾紛，依自訴代理人於九十三年四月二十六日本院調查時自承
    「我們承認有欠被告錢，所欠的金額是壹萬五千元及被告所主張的手續費用。手
    續費用沒有經過我們的同意，我們有委託被告辦理事情，是有償的性質。」等語
    。被告稱：「八十八年六月左右，自訴人委託我辦的案件，只有二件有拿到錢，
    沒有拿到錢的部分，我設定第二順位抵押權，最高限額四十五萬元，實際上欠我
    ：向我借壹萬五千元、契稅三萬元、規費（含印花）二千元、代書費用壹萬二千
    元、借款（母金四十萬元的）利息四千元，大約是這個數目。（合計六萬三千元
    ）」等語。自訴人之姊易大蓉於九十三年五月四日本院審理時亦稱：「確有委託
    被告辦理本件房地產之買賣過戶，與被告只見一次面，此後都是我們和他聯絡，
    未曾見過買受人，也沒有交付買賣契約，與被告約定買賣價金是除清償債務外，
    有十五至二十萬元的利潤，所有證件資料，被告要我們申請證件，因為事情是我
    們姊妹和他談的由我妹妹易大蘋交給被告的。委辦期間，我仍繳交銀行貸款利息
    三期，有欠被告壹萬五千元，即被告郵寄此金額，丙我繳銀行貸款利息。」等語
    。原審認被告受託為易大蓉辦理過戶上開房地支出三萬八千二百八十五元代墊費
    用，另匯款一萬五千元借予易大蓉，均未獲清償，為確保五萬三千二百八十五元
    之債權，經威遠公司同意，由林明雄交付周財產之證件，而於八十九年三月十六
    日，就上開房地向屏東縣屏東地政事務所申請設定以被告本人為權利人、以周財
    產為義務人，最高限額四十五萬元之抵押權，並於同年月十七日完成登記，嗣於
    九十二年二月二十七日，因甲○○未繳納貸款，經合作金庫聲請法院拍賣抵押物
    ，強制執行上開房地，由黃禮杉經法院拍賣取得上開房地所有權，於同年三月二
    十日完成登記等情，業經被告供述在卷，證人易大蓉亦不否認有向被告借款，並
    有匯款回條、各項地政稅費明細單及上開房地之土地及建物登記謄本等存卷可查
    ，亦堪認定。按刑法上之偽造文書罪，須以足生損害於公眾或他人為成立要件，
    而所謂足生損害，係指他人有可受法律保護之利益，因此遭受損害或有受損害之
    虞而言，若他人對行為人原負有制作某種文書之義務而不履行，由行為人代為制
    作，既無損於他人之合法利益，自與偽造文書罪之構成要件不合，最高法院五十
    年台上字一二六八號判例可按。被告為自訴人一方辦理系爭不動產之移轉登記而
    代墊款及自訴人借款，被告因而有債權，自訴人負擔債務未履行，則被告為確保
    此項債權，既經受丙該不動產之威遠公司同意，自有就系爭不動產設定最高限額
    抵押之權，即自訴人負有此項義務，所為既無損於自訴人之合法利益，被告之行
    為自與偽造文書罪之構成要件不合。
  (四)自訴人雖認被告辦理上開房地所有權移轉登記予周財產及抵押權設定登記予其本
    人之行為，涉犯偽造私文書及使公務員登載不實罪嫌，惟查，上開房地係由易大
    蓉、易大蘋購買後，借用甲○○名義辦理所有權移轉登記、貸款等相關事宜，而
    被告受易大蓉之委任代為尋覓買主，將上開房地過戶他人以清償貸款，並由易大
    蘋將所有權狀及印鑑證明等資料交由被告辦理過戶手續，業如前述；而周財產係
    威遠公司之人頭董事，已概括同意該公司以其名義購買不動產及貸款等事宜，被
    告在覓得買主威遠公司後，經該公司員工林明雄交付周財產之證件以辦理過戶手
    續，亦如前述，則被告持甲○○及周財產之證件辦理上開房地之所有權移轉登記
    之行為，確與其受託辦理之業務內容相符，且未超出甲○○及周財產二人之授權
    範圍，自難認其有何偽造私文書或使公務員登載不實之犯行。至被告辦理設定抵
    押權予其本人時，上開房地之名義上所有人已變更為周財產，則被告經威遠公司
    同意，並由林明雄交付周財產之證件，持以辦理抵押權之設定登記之行為，亦難
    認有何偽造私文書或使公務員登載不實之犯行。
  (五)自訴人另認被告辦理上開房地所有權移轉登記予周財產之行為，涉犯詐欺取財罪
    嫌。按刑法第三百三十九條第一項詐欺罪之成立，以意圖為自己或第三人不法所
    有，以詐術使人將本人或第三人之物交付為要件。所謂以詐術使人交付，必須被
    詐欺人因其詐術而陷於錯誤，若其所用方法，不能認為詐術，亦不致使人陷於錯
    誤，即不構成該罪（最高法院四十六年台上字第二六０號判例參照）。經查，原
    審自訴代理人易大蘋固陳稱係因被告主動表示出售上開房地後，還可剩餘十幾萬
    元，始委託被告出售上開房地以清償貸款云云，因認被告係以此方式施用詐術使
    其陷於錯誤，惟被告堅詞否認曾向易大蓉姊弟三人作出任何保證之事實，辯稱：
    僅單純受託代為尋覓買主等語。且易大蘋亦陳稱：委託被告出售上開房地時，並
    未與被告約定買賣條件為何，僅要求價金至少在貸款金額以上等語，足見被告受
    託辦理上開房地之過戶，與一般正常買賣不動產之情形有別，易大蓉姊弟三人當
    時係急欲脫手上開房地，而委託被告尋覓買受人承接貸款之事實。再參以不動產
    交易在市場上均有一定之行情，被告身為代書，受託代為尋覓買主，僅收受一定
    之手續費，對於買方所欲出資或銀行願意承貸之金額為何，均非其所能控制，衡
    情自不可能向委託人保證絕對可獲取之利潤為何。被告前揭所辯，為可採信，自
    難僅以易大蓉、易大蘋姊妹之片面指述遽認被告有施用詐術之行為。
  (六)自訴人另認被告辦理上開房地所有權移轉登記予周財產及設定抵押權登記予被告
    之行為，涉犯背信罪嫌。惟按刑法第三百四十二條第一項之背信罪，必須違背任
    務之行為，具有為圖取不法利益，或圖加不法損害之意思，為構成要件，若本人
    利益之受損害，乃基於正當原因，並非不法，則因缺乏犯罪意思要件之故，即難
    律以本罪（最高法院五十三年臺上字第二四二九號判例參照）。次按刑法第三百
    四十二條之背信罪，除有致生損害於本人財產或其他利益之事實外，並以行為人
    具有圖利自己或第三人或損害本人利益之意思為構成要件，此項犯意既屬於構成
    犯罪事實之一部，自應依證據認定，不能僅以客觀上發生損害本人利益之事實，
    遽推定其有前項犯意（最高法院二十六年上字第一二四六號判例參照）。經查，
    易大蓉委任被告代為尋覓買主承接貸款時，既未與被告約定買賣條件，及限定買
    受人資格，僅要求得以清償貸款，則被告在林明雄之介紹下，得知威遠公司欲以
    負責人即董事周財產名義購買不動產，依經濟部公司執照、高雄市政府營利事業
    登記證及支票存款戶票據徵信開戶查詢申請單等資料，相信周財產係威遠公司之
    董事，並無債信不良情事，銀行應可核貸，乃與威遠公司談妥該公司購買上開房
    地事先無需給付買賣價金，過戶後再以周財產名義向慶豐銀行貸款，用以清償甲
    ○○在合作金庫之貸款，並持易大蘋及林明雄所交付之相關證件，辦理將上開房
    地之所有權移轉登記予周財產，此一處理事務之過程，與不動產買賣及貸款實務
    ，買受人須先辦理過戶始能向銀行申請新貸款，再以所貸得之金額償還出賣人在
    銀行之舊貸款之慣例相符，且未違背易大蓉所委任之本旨。本院亦查無證據足認
    被告事先已知悉周財產係威遠公司之人頭，及威遠公司營運不善等事實。縱事後
    因威遠公司營運不善等情事變更，致被告以周財產名義向銀行申請貸款不果，而
    未能清償甲○○名下之貸款，致生損害於甲○○之財產，尚難據此反推被告係意
    圖為自己或第三人不法之利益，或損害本人之利益，而為違背其任務之行為。再
    者，被告得知周財產無法向銀行貸款後，曾以電話通知易大蓉將上開房地之所有
    權登記回復至甲○○名下，惟遭易大蓉拒絕，且被告向易大蓉催討代墊之過戶費
    用及借款亦無結果，被告為確保個人債權，乃向易大蓉表示可設定抵押權保障雙
    方債權，業經被告供述在卷，核與證人林明雄證述之情節相符，堪以認定。至易
    大蘋、易大蓉片面指訴：委請被告辦理過戶後，被告即未與彼等聯絡，於接獲銀
    行催款通知後，始知上情云云，並未提出證據以實其說，即難以採信。又最高限
    額抵押權係擔保現在或未來所發生之債權，於強制執行時債權人仍須提債權證明
    以確定執行債權，則被告為確保個人債權，在威遠公司之同意下，已知會易大蓉
    ，而以周財產為義務人、以被告本人為權利人，就上開房地設定最高限額四十五
    萬元之抵押權，縱未獲得易大蓉姊弟之同意，亦難推斷其有為自己或第三人不法
    之利益，或損害本人之利益之意圖。
  (七)綜上所述，自訴人所舉前揭證據均不足以證明被告確有偽造私文書、使公務員登
    載不實、詐欺取財及背信等犯行。按檢察官就被告犯罪事實，應負舉證責任，並
    指出證明之方法；又檢察官於審判期日所得為之訴訟行為，於自訴程序，由自訴
    人為之，刑事訴訟法第一百六十一條第一項及第三百二十九條分別定有明文。即
    控方即自訴人應善盡實質舉證責任，說服法院形成心證，若無法說服法院形成有
    罪心證，即應依無罪推定原則，作有利被告之判決，判決被告無罪。
五、原審為被告無罪之諭知，經核尚無不合，自訴人上訴意旨仍執陳詞，指摘原判決
    不當，求為有罪之判決，並無確切事證以實其說，本件上訴為無理由，應予駁回
    。
據上論斷，應依刑事訴訟法第三百六十八條，判決如主文。
中        華        民        國  九十三    年    五    月    三十一    日
                              臺灣高等法院高雄分院刑事第二庭
                                  審判長法官  林正雄
                                        法官  黃壽燕
                                        法官  陳啟造
右正本證明與原本無異。
自訴人如不服本判決應於收受本判決後十日內向本院提出上訴書狀，其未述上訴理
由者，並得於提起上訴後十日內向本院補提理由書狀（均須按他造當事人之人數附繕
本)「切勿逕送上級法院」。
                                      書記官  黃琳群
中    華    民    國      九十三      年      六      月        三      日
